【裁判字號】    89,判,988
【裁判日期】    890331
【裁判案由】    綜合所得稅
【裁判全文】
行  政  法  院  判  決                            八十九年度判字第九八八號
    原      告  乙○○
    訴訟代理人  甲○○
    被      告  財政部臺北市國稅局
右當事人間因綜合所得稅事件，原告不服行政院中華民國八十八年三月五日台八十八
訴字第○八四○○號再訴願決定，提起行政訴訟，本院判決如左︰
    主  文
原告之訴駁回。
    事  實
緣原告民國八十四年度綜合所得稅結算申報，列報其配偶林黃春美所有坐落嘉義縣大
林鎮湖底十一號房屋租賃所得新台幣（下同）七、六九五元，及出售上開房屋之財產
交易所得二七八、一五○元。被告依財政部臺灣省南區國稅局嘉義縣分局通報資料，
核定其租賃所得三三、三一九元，財產交易所得三六一、五九五元，併課其當年度綜
合所得稅。原告就租賃所得及財產交易所得部分，申經復查結果，未獲變更，向財政
部訴願，經遭駁回，提起再訴願經行政院再訴願決定：「原決定關於租賃所得部分撤
銷，由原決定機關另為適法之決定。其餘部分之再訴願駁回。」原告就駁回部分提起
行政訴訟。茲摘兩造訴辯意旨如次：
原告起訴意旨及補充理由略謂：一、所得稅法第十四條第一項第七類第一款及第九款
所明定：「個人之綜合所得總額，以其全年左列各項所得合併計算之：第一類．．．
財產交易所得：凡財產及權利因交易而取得之所得：一、財產或權利原為出價取得者
，以交易時之成交價，減除原始取得之成本及因取得、改良及移轉該項資產而支付之
一切費用後之餘額為所得額。第九項：其他所得：不屬於上列各類之所得，以其收入
額減除成本及必要費用後之餘額為所得額」，為法規之本旨，被告以原告未舉證以交
易時之成交價，減除原始取得之成本及因取得、改良及移轉該項資產而支付之一切費
用後之餘額為所得額，僅提供實際買賣契約，無從計算成本扣除費用餘額為所得利益
額等云。被告認為即應以房屋法定評定價額現值二、七八一、五○○元價值計算百分
之十三核定利益等語，作為核定原告之交易所得，此項原決定有可議之處。二、按個
人綜合財產交易所得利益盈虧，既可用房屋法定評定價額現值二、七八一、五○○元
價值計算至百分之十三核定利益等語，自然法定房屋評定價額有其成本之公信力可證
明本系爭房屋如無因當年屋頂施工不良（被承造人偷工減料）者，其成本價額是在二
、七八一、五○○元以上，作為法定成本價額，假定此房屋屋頂無龜裂之情事者。因
原告取得此房屋係在七十二年間，一度因颱風屋頂全部損害，重新建造，此部分之事
實，有稅捐處查報之記錄可考。原告因不準備要賣出，亦未想到賣出時，應舉證取得
成本及改良成本，自無是項成本價額資料可提供。但被告可用稅捐機關提供之房屋法
定評定價額現值二、七八一、五○○元價做為計算成本，原告的成本自然可以此作為
原告取得成本之舉證方法，再用賣價扣除上項之現值二、七八一、五○○元為成本，
求為原告綜合財產交易所得之利益盈虧，此為論理法則所及，請依法審酌之。被告以
原告未舉證以交易時取得之成本價額，減除原始取得之成本及因取得、改良移轉該項
資產而支付一切費用後之餘額為所得額，僅提供實際買賣契約，無從計算成本扣除費
用餘額為所得利益額等云。被告即應以房屋法定評定價額現值二、七八一、五○○元
價值計算百分之十三核定利益等語，作為核定原告之交易所得，此項原決定有可議之
處。三、關於財產交易所得，因本系爭之房屋在數千公尺內無相同或相似房屋可作為
交易比照，又處於大林鎮第一公墓旁之位置，自不能與社區內或火車站前成交價額相
提併論，原再訴願、訴願、復查決定書均以市區內或社區內交易利益相提並論，則違
反經驗法則及論理法則，縱然依郊區外參照交易所得，亦與公墓邊相連之房屋有很大
價差，即最少相差交易利益所得有少於百分之七十，不及百分之三十之利益，原該決
定未顧及此事實，仍使用以房屋法定評定價額現值二、七八一、五○○元價值計算百
分之十三核定財產交易利益等語，作為核定原告之交易所得，此項原決定有可議之處
，則違反論理法則。縱然依郊區外參照交易所得，亦與公墓旁邊相連之房屋有很大之
價差最少相差交易利益所得有少於百分之九十，不及百分之十之利益，用法定價額計
算乘於百分之十三再乘百分之九十，始可稱為本系爭的法定評定利益當年度財產交易
所得之盈餘之心證理由，重新斟酌之。本件租金及當年度財產交易所得之盈餘，原告
主張，有租約及買賣契約可供參考。四、綜上論結，財產交易所得是虧損的，原處分
逾越法規作成違法核定課稅，（依此項規定提出大林鎮第一公墓旁兩尺或二十公尺內
房屋作倉庫房舍買賣契約作為反證，不得以數千公尺外之房屋大林鎮百貨公司前，或
明華社區內有公共設施之家居有衛浴之房屋相提並論，）豈可用不同造價，不同地點
遠在相差可建千萬間房屋之距離外之房地相提並論，計算財產交易所得，利益適用法
律顯有錯誤。（即依此項規定提出大林第一公墓二十公尺內房屋作倉庫房舍買賣利益
作為反證，不得以數千公尺外之房屋大林鎮百貨公司前房地，亦不可以明華社區內有
公共設施之家居有衛浴房屋相提並論，）更不可用大林鎮○○路，與大林鎮○○路十
一號作為比較。但財政部誤信被告所引用嘉義分局舉證「城市」兩字，係用相差有數
千公尺以上之路程，作為比較標準，違反如上之法規及解釋令之旨趣，應請依據原告
申報價額或賣出價額扣除房屋法定價額當年的現值二、七八一、五○○元為成本，求
取原告綜合財產交易所得之利益盈虧，此為論理法則所及，請依法審酌之。五、請鈞
院審酌所得稅法施行細則第十七條之二所訂定：「八十四年度各地區個人出售房屋．
．．其財產交易所得標準如次．．．（三）臺灣省．．．３鄉鎮：按房屋評定現值百
分之十三計算。」為行政機關所訂定之細則。但參照房屋稅條例第十一條第一項第三
款規定：「按房屋所處街道村里之商業交通情形及房屋之供求概況，並比較各該不同
地段之房屋買賣價格減除地價部分，訂定標準，呈報請政府核定：等」為評定房屋現
值，由此可見，房屋因街道、商業區、交通繁華程度與大林第一公莫旁邊沿地區房屋
現值，房屋交易盈虧則大異其趣，焉有一概均有百分之十三的利益所得之道理，財稅
機關依據法律之授權，所訂定的細則，如上嚴重違反法律之本旨與社會現實存在之事
實，兩者間之不合邏輯法則。六、依據經驗法則：現實生活中，不可能繁華程度不同
：房屋位於街道的市中心、住於商業區、位於交通繁華程度高度開發地，本系爭房屋
臨近大林鎮第一公墓者不同，則百分之十三不適用於本系爭房屋，應按百分之十計算
始適法。為此，請判決撤銷財產交易所得部分之原處分，及一再訴願決定等語。
被告答辯意旨略謂︰原告於八十四年度出售所有系爭坐落嘉義縣大林鎮○○路十一號
房屋，申報財產交易所得二七八、一五○元，原核定按出售時房屋評定現值二、七八
一、五○○元之百分之十三核算財產交易所得三六一、五九五元，併課其當年度綜合
所得稅。二、經查原告雖提示出售房屋契約書，惟未能提示購屋之契約及資金流程等
成本及費用相關資料供核，原核定依法按房屋評定現值二、七八一、五○○元按百分
之十三，核定財產交易所得三六一、五九五元，並無不合，原訴之訴為無理由，請判
決駁回等語。
    理  由
按財產或權利原為出價取得者，以交易時之成交價額，減除原始取得之成本，及因取
得、改良及移轉該項資產而支付一切費用後之餘額為所得額，合併計課綜合所得稅，
為行為時所得稅法第十三條及第十四條第一項第七類第一款所規定。又個人出售房屋
，如能提出交易時之成交價額及成本費用之證明文件者，其財產交易所得之計算依本
法第十四條第一項第七類規定核實認定；其未申報或未能提出證明文件者，稽徵機關
得依財政部核定標準核定之。前項標準，由省（直轄市）主管稽徵機關參照當年度實
際經濟情況及房屋市場交易情形擬定，報請財政部核定，為行為時所得稅法施行細則
第十七條之二所明定。八十四年度個人出售房屋未申報或已申報而未能提出符合規定
之證明文件者，其財產交易所得標準，台灣省鄉鎮：按房屋評定現值之百分之十三計
算，財政部八十五年一月三十一日台財稅字第八五一八九二六八○號函釋有案。查，
本件原告八十四年度綜合所得稅結算申報，列報出售其配偶林黃春美所有坐落嘉義縣
大林鎮湖底十一號房屋財產交易所得二七八、一五○元，被告依財政部臺灣省南區國
稅局嘉義縣分局通報資料，核定為三六一、五九五元，併課其當年度綜合所得稅。原
告不服，就財產交易所得部分，申經復查結果，未准變更，遂循序提起行政訴訟，主
張：系爭房屋因鄰近大林公墓未遷移，且鄰近養雞舍、養豬場、屬賤價標的物，自不
能與一般房屋相同評價。被告可以系爭房屋法定評定價額，即二、七八一、五○○元
作為成本，再依原告申報買賣價格扣除上開成本，求得原告出售系爭房屋利益之盈虧
，再予徵收所得稅，始符合論理法則。且系爭房屋地處偏僻，交易所得應按房屋評定
現值之百分之十計算，始為合理。況系爭房屋之出售，其財產交易所得是虧損，並無
所得可言云云。經查，原告於八十四年出售系爭房屋，申報財產交易所得二七八、一
五○元，惟無法提示成本及費用等相關資料供核，被告遂依首揭財政部台財稅字第八
五一八九二六八○號函釋意旨，按出售時房屋評定現值二、七八一、五○○之百分之
十三，核算財產交易所得三六一、五九五元，併課其當年度綜合所得稅，經核無不妥
。又依原處分卷附原告於申請復查時，檢附其配偶之不動產買賣契約書，僅載明買賣
房地之總價為一百六十萬五千元整，並未分別載明房價及地價各為何，亦未檢附購買
房屋之成本相關資料，自無法計算出售系爭房屋財產交易所得，被告依首揭財政部函
釋核定財產交易所得，自非無據。另行為時所得稅法施行細則第十七條之二係立法機
關授權訂定，財政部依此分年訂定各地區未能提出財產交易時之成本價額及成本費用
之證明文件者，按房屋評定現值評比之百分比，計算其交易所得，固屬其裁量權之範
圍；且就當年度實際經濟情況及房屋市場交易情形，所作成之房屋現值與稅額評比之
百分比，涉及專業認定範圍，經本院判斷其裁量並未違法或顯然不當等情形，自不得
予以撤銷或變更。從而，本件被告依首揭財政部函釋意旨核定原告財產交易所得，無
違論理法則。至於原告主張本件交易所得計算方法，無非主觀見解，並無法律之依據
，且原告並未舉證證明盈虧情形，則其主張核無足採。揆諸首揭說明，本件關於交易
所得部分之原處分，核無違誤，一再訴願決定遞予維持，亦無不合，原告猶執前詞，
聲明撤銷，為無理由，應予駁回。
據上論結，本件原告之訴為無理由，爰依行政訴訟法第二十六條後段，判決如主文。
中    華    民    國     八十九      年      三      月     三十一      日
                    行 政 法 院 第 五 庭
                                審 判 長 評  事      廖  政  雄
                                         評  事      趙  永  康
                                         評  事      沈  水  元
                                         評  事      林  清  祥
                                         評  事      姜  仁  脩
右  正  本  證  明  與  原  本  無  異
                                         法院書記官  張  惠  美
中    華    民    國     八十九      年      四      月       五        日


司法院資訊處製作；財團法人民間司法改革基金會備份。
